---
layout: page
title: xwMOOC 기계학습
subtitle: 이상점(Outlier) 검출
output:
  html_document: 
    keep_md: yes
  pdf_document:
    latex_engine: xelatex
mainfont: NanumGothic
---

``` {r, include=FALSE}
source("tools/chunk-options.R")
library(ggplot2)
library(aplpack)
library(tidyverse)
library(rapportools)
library(outliers)
library(nycflights13)
library(readr)
```
 
> ## 핵심 개념 {.objectives}
>
> * 이상점 탐지 방법론에 대해 개괄적으로 살펴본다.
> * 연속형, 범주형 자료형에 따른 이상점 탐지를 실습한다.
> * 단변량, 이변량 상장그림을 통해 이상점을 식별한다.

## 1. 이상점 탐지 방법론 [^outlier-detection-techniques]

[^outlier-detection-techniques]: [Outlier Detection Techniques](http://www.dbs.ifi.lmu.de/~zimek/publications/KDD2010/kdd10-outlier-tutorial.pdf)

- 모형기반 (Model-based) 
    - 통계검증 (Statistical Tests)
    - 깊이 기반 접근법(Depth-based Approaches)
    - 편차 기반 접근법(Deviation-based Approaches)
- 근접기반 (Proximity-based)
    - 거리 기반(Distance-based Approaches)
    - 밀도 기반(Density-based Approaches)
- 고차원 접근법 (High dimensional Approaches)


## 2. 이상점 추출 및 처리 연습문제 [^r-exercise-outlier] 

[^r-exercise-outlier]: [Descriptive Analytics-Part 3 : Outlier treatment](http://r-exercises.com/2016/11/10/descriptive-analytics-part-3-outlier-treatment/)

``` {r, setup}
# 1. 환경설정-------------------------------------------
#library(rapportools)
#library(outliers)

# 2. 데이터 가져오기-------------------------------------------
#library(nycflights13)
flights <- read_csv("~/Dropbox/02_data_family/01-outlier/data/flights_1_pcnt.csv")
```

1. 연습문제 : 분석할 데이터(`flights`)에 대한 자료구조와 요약통계량을 확인한다.

``` {r, ex-01}
glimpse(flights)
summary(flights)
```

2. 연습문제 : 범주형 변수의 경우 이상점은 10% 보다 빈도가 적은 경우 해당된다. 
`flights$UniqueCarrier`, `flights$CancellationCode` 변수에 대한 막대그래프를 도식화한다.

``` {r, ex-02}
# UniqueCarrier
carrier_tbl <- flights %>% count(UniqueCarrier)
ggplot(carrier_tbl, aes(x=UniqueCarrier, y=n)) + 
  geom_bar(stat="identity")

# CancellationCode
cancel_tbl <- flights %>% count(CancellationCode)
ggplot(cancel_tbl, aes(x=CancellationCode, y=n)) + 
  geom_bar(stat="identity")
```

3. 연습문제 : 2번 연습문제에서 맞닥드린 이상점을 제거하라. `subset` 혹은 `filter` 함수를 사용한다.

``` {r, ex-03}
flights <- flights %>% 
  dplyr::filter(UniqueCarrier != 'AQ')

flights <- flights %>% 
  dplyr::filter(CancellationCode != 'D')
```

4. 연습문제 : 숫자형 변수의 경우 이상점을 탐지하는데 권장되는 방식은 `boxplot`을 활용하는 것이다.
`flights$ActualElapsedTime` 변수에 대해서 상자그림을 도식화하시오.

``` {r, ex-04}
ggplot(flights, aes(ActualElapsedTime, x=1)) +
  geom_boxplot() + coord_flip()
```

5. 연습문제 : `boxplot()` 함수를 사용한 경우 `boxplot.stats`을 사용해서 `flights$ActualElapsedTime` 변수 이상점을 제거한다.

``` {r, ex-05}
flights <- flights %>% 
  dplyr::filter(!(ActualElapsedTime %in% boxplot.stats(flights$ActualElapsedTime)$out))

ggplot(flights, aes(ActualElapsedTime, x=1)) +
  geom_boxplot() + coord_flip()
```

6. 연습문제 : `subset` 혹은 `filter` 함수를 사용해서 `TaxiIn` 변수가 0보다 크고 120보다 적은 범위를 벗어난 이상점을 제거하시오.

``` {r, ex-06}
flights_exp <- flights %>% 
  dplyr::filter(TaxiIn > 0 & TaxiIn < 120)
```

7. 연습문제 : `subset` 혹은 `filter` 함수를 사용해서 `TaxiOut` 변수가 0보다 크고 50보다 적은 범위를 벗어난 이상점을 제거하시오.

``` {r, ex-07}
flights <- flights %>% 
  dplyr::filter(TaxiOut > 0 & TaxiIn < 50)
```

8. 연습문제 : `flights_exp$ArrDelay` 변수에 `ifelse` 함수를 사용해서 이상점으로 판정되면 `NA` 값을 대입하시오.

``` {r, ex-08}
summary(flights$ArrDelay)
flights <- flights %>% mutate(ArrDelay = ifelse(ArrDelay == outlier(ArrDelay), NA, ArrDelay))
summary(flights$ArrDelay)
```

9. 연습문제 : `flights_exp$Distance` 변수에서 이상점을 제거하는데 `Lund Test` 통계적 방법을 `rp.outlier` 함수를 사용해서 실행하시오.
이번에는 `rapportools` 팩키지를 사용한다.

``` {r, ex-09}
dim(flights)
flights <- flights %>% 
  dplyr::filter(!(Distance %in% rp.outlier(Distance)))
dim(flights)
```

10. 연습문제 : `flights$CRSElapsedTime` 변수에 대해 2% 극단치를 찾아내는데 카이제곱 방법, `scores`를 사용하시오.

``` {r, ex-10}
outliers <- outliers::scores(flights$CRSElapsedTime, type="chisq", prob=0.98)
table(outliers)
```

## 3. 상자그림 이상점 검출

### 3.1. 단변량 이상점 검출 [^boxplot-outlier-labeling]

[^boxplot-outlier-labeling]: [Labeling Outliers of Boxplots in R](http://stackoverflow.com/questions/33524669/labeling-outliers-of-boxplots-in-r)

[상자그림(boxplot)](https://ko.wikipedia.org/wiki/상자_수염_그림)을 통해 분포를 시각화하거나 서로 다른 집단간 분포를 쉽게 시각화하여 비교가 가능하다.
특히, 이상점을 한눈에 볼 수 있게 `ggplot`을 활용하여 시각화하는 방법은 다음과 같다.

1. `is_outlier` 함수를 통해 상자수염그림에서 이상점을 별도 점으로 표시하는 로직을 작성한다.
1. `mtcars` 데이터는 rownames를 갖는 데이터프레임이라 모델명을 별도 변수로 저장한다.
    - 이상점 표식에 사용될 라벨로 사용됨
1. `is_outlier` 함수를 통해 이상점을 식별하여 `qsec_outlier` 변수에 저장한다.
1. ggplot의 `geom_text` 함수에 `ifelse` 문을 적용하여 이상점만 표식한다.


``` {r univariate-boxplot}
# library(ggplot2) 
data(mtcars)

is_outlier <- function(x) {
  return(x < quantile(x, 0.25) - 1.5 * IQR(x) | x > quantile(x, 0.75) + 1.5 * IQR(x))
}

mtcars$model_name <- rownames(mtcars)

mtcars <- mtcars %>% 
  mutate(qsec_outlier = is_outlier(qsec))

ggplot(mtcars, aes(qsec, x=1)) +
  geom_boxplot(outlier.colour = "red", outlier.size = 3) +
  geom_text(aes(label=ifelse(qsec_outlier, model_name, "")), na.rm=TRUE, hjust=-0.3)
```

### 3.2. 이변량 이상점 검출 [^aplpack-plot] [^bagplot-paper]

[^aplpack-plot]: [aplpack - Another Plot PACKage: stem.leaf, bagplot, faces, spin3R, plotsummary, plothulls, and some slider functions](https://cran.r-project.org/web/packages/aplpack/)

[^bagplot-paper]: [Rousseeuw, Peter J., Ruts I., Tukey J.W. (1999). "The Bagplot: A Bivariate Boxplot". The American Statistician. 53 (4): 382–387](http://venus.unive.it/romanaz/ada2/bagplot.pdf)

상자그림은 단변량 분포를 시각화하고 이상점을 추출할 때 적합하지만, 이변량인 경우 `bagplot()`을 통해 분포를 시각화하고 이상점을 추출하는 것이 가능해졌다.

깊이 중위수(depth median)이 중심이 되며, $\frac{n}{2}$의 데이터가 가운데 "가방(bag)"에 몰려있고, 가방을 3배 확장하여 펜스(fence)를 두르고 그 밖에 위치한 점은 이상점으로 별도로 표시한다.


``` {r bivariate-boxplot}
# library(ggplot2)
# library(aplpack)

data(mtcars)

mtcars$model_name <- rownames(mtcars)

with(mtcars,
     bagplot(qsec, mpg, xlab="mpg", ylab="mpg", show.outlier= TRUE,
             show.looppoints=TRUE,
             show.bagpoints=TRUE,dkmethod=2,
             show.whiskers=TRUE,show.loophull=TRUE,
             show.baghull=TRUE,verbose=FALSE))

# 이상점 표기
mtcars_bagplot <- with(mtcars, bagplot(qsec, mpg, xlab="qsec", ylab="mpg"))
mtcars_outlier <- as.data.frame(mtcars_bagplot$pxy.outlier)
names(mtcars_outlier) <- c("qsec", "mpg")
mtcars_outliers <- left_join(mtcars_outlier, mtcars)

text(mtcars_outliers$qsec, mtcars_outliers$mpg, labels=mtcars_outliers$model_name, pos=1)
```

