---
layout: page
title: xwMOOC 기계학습
subtitle: "단변량/다변량 이상점 검출 - 사기 탐지"
author:
    name: xwMOOC
    url: https://www.facebook.com/groups/tidyverse/
    affiliation: Tidyverse Korea
date: "`r Sys.Date()`"
output:
  html_document: 
    toc: yes
    toc_float: true
    highlight: tango
    code_folding: show
    number_section: true
    self_contained: true
editor_options: 
  chunk_output_type: console
---


``` {r, include=FALSE}
# source("tools/chunk-options.R")
knitr::opts_chunk$set(echo = TRUE, message=FALSE, warning=FALSE,
                      comment="", digits = 3, tidy = FALSE, prompt = FALSE, fig.align = 'center')

```

# 이상점 탐지 방법론 [^outlier-detection-techniques] {#outlier-detection-techniques}

[^outlier-detection-techniques]: [Outlier Detection Techniques](http://www.dbs.ifi.lmu.de/~zimek/publications/KDD2010/kdd10-outlier-tutorial.pdf)

이상점 탐지 기법을 통해 사기탐지(fraud detection)에도 응용이 가능하다. [Outlier Detection Techniques](http://www.dbs.ifi.lmu.de/~zimek/publications/KDD2010/kdd10-outlier-tutorial.pdf) 발표자료에 의하면 정말 다양한 이상점 탐지 방법이 제시되고 있다.

- 모형기반 (Model-based) 
    - 통계검증 (Statistical Tests)
    - 깊이 기반 접근법(Depth-based Approaches)
    - 편차 기반 접근법(Deviation-based Approaches)
- 근접기반 (Proximity-based)
    - 거리 기반(Distance-based Approaches)
    - 밀도 기반(Density-based Approaches)
- 고차원 접근법 (High dimensional Approaches)


# 소득 천분위 자료 사례 [^sim-income-report] {#income-korea-sim}  

[^sim-income-report]: [보도자료 - 심상정, 소득 천분위 자료 공개 (종합, 근로, 배당, 이자 소득)](https://blog.naver.com/713sim/221350785950)

심상정 국회의원은 국세청으로부터 제출받은 지난해 소득 천분위 자료를 최초로 분석했습니다. 근로소득뿐만 아니라 이자·배당·종합소득 천분위 자료까지 국세청으로부터 확보하여 소득주도성장을 둘러싼 논란이 한창인 이 시점 소득의 실상을 정확히 아는 것이 무엇보다 중요하다는 점을 분명히 했습니다.

이 분석 자료를 보면 소득양극화의 결과가 상위 1%, 나아가 0.1%의 소득에 의해 주도된다는 점을 확인하면서 국세청 데이터를 근거로 다음을 들고 있습니다.

- 근로소득 상위 0.1%의 1인당 평균은 6억 5천만원으로 하위 10%의 69만원보다 1천배 가까이 많음. 
- 상위 0.1%의 #이자소득 총액은 2조 5078억으로 전체의 17.79%를 차지했고, #배당소득 은 7조 2896억으로 전체의 51.75%에 달함. - 이자·배당·부동산임대·사업·근로·기타소득을 모두 합산한 종합소득을 살펴보면, 상위 0.1%가 1인당 25억 8900만원을 벌었는데 반해, 하위 10%는 1인당 평균 193만원으로 월 17만원에 못미침.

따라서, 소득 양극화가 극심한 것이 국세청 자료를 통해 확인된만큼 소득격차를 해소를 위한 최저임금 인상, 임금공시제, 노동이사제, 최고임금제 (살찐 고양이법) 뿐만 아니라, 슈퍼리치들의 돈잔치가 되고 있는 이자소득과 배당소득 등 불로소득에 대한 금융과세, 보유세 등 적극적인 불평등 해소 대책을 강력하게 병행을 주장.

## 데이터 {#korea-income-data}

[심상정, 소득 천분위 자료 공개 (종합, 근로, 배당, 이자 소득) 블로그](https://blog.naver.com/713sim/221350785950)에서 데이터를 엑셀형태로 다운로드 받을 수 있습니다. 이를 데이터 분석이 가능한 형태로 정제작업을 수행합니다.
인원은 명수, 기타 금액은 단위가 억원입니다.

```{r sim-income-data}
# 팩키지 ----
library(readxl)
library(tidyverse)

# 데이터 가져오기 ----
inc_2016_dat <- read_excel("data/근로소득천분위.xlsx", sheet="2016", skip=3) %>% 
  mutate(`연도` = 2016)
inc_2015_dat <- read_excel("data/근로소득천분위.xlsx", sheet="2015", skip=3) %>% 
  mutate(`연도` = 2015)
inc_2014_dat <- read_excel("data/근로소득천분위.xlsx", sheet="2014", skip=3) %>% 
  mutate(`연도` = 2014)
inc_2013_dat <- read_excel("data/근로소득천분위.xlsx", sheet="2013", skip=3) %>% 
  mutate(`연도` = 2013)

# 데이터와 사투시작 ----
inc_dat <- bind_rows(inc_2013_dat, inc_2014_dat) %>% 
  bind_rows(inc_2015_dat) %>% 
  bind_rows(inc_2016_dat)

inc_df <- inc_dat %>% 
  filter(!str_detect(`구분`, "합계")) %>% 
  mutate(`연도` = factor(`연도`)) %>% 
  mutate(`천분위수` = 1000 - parse_number(`구분`) %>% ntile(1000)) %>% 
  mutate(`인당급여` = `총급여`/`인원`,
         `인당근로소득` = `근로소득금액`/`인원`,
         `인당비근로소득` = (`총급여` - `근로소득금액`)/`인원`)

inc_df %>% 
  DT::datatable() %>% 
    DT::formatRound(c(2:7), digits=0) %>% 
    DT::formatRound(c(10:12), digits=2)
```

## 탐색적 데이터분석 [^income-frekonometrics] {#korea-income-eda}

[^income-frekonometrics]: [ARTHUR CHARPENTIER(17/01/2015), "MODELING INCOMES AND INEQUALITIES"](https://freakonometrics.hypotheses.org/18859)

### 연도별 천분위 소득 변화 {#korea-income-eda-by-year}

```{r sim-income-eda-by-year}
library(extrafont)
loadfonts()

inc_df %>% 
  ggplot(aes(x=`천분위수`, y=`인당급여`, color=`연도`)) +
    # geom_point() +
    geom_line() +
    scale_y_continuous(breaks = c(1:7)) +
    scale_x_continuous(labels = scales::comma) +
    theme_minimal(base_family = "NanumGothic") +
    labs(x="천분위수", y="인당급여(억원)", 
         title="연도별 천분위수 구간별 인당급여",
         caption = "국세청 소득 천분위 자료 (심상정 의원실)") +
    theme(legend.position = "top")
    
```

### 연도별 천분위 소득 분포 {#korea-income-eda-distribution}

```{r sim-income-eda-distribution}
library(fitdistrplus)

## 원데이터 소득 분포 
inc_v <- inc_df %>% 
  filter(`연도` == 2016) %>% 
  pull(`인당급여`)

inc_df %>% 
  filter(`연도` == 2016) %>% 
  ggplot(aes(x=`인당급여`)) +
    geom_histogram(aes(y=14*..count..), bins=100, fill="lightgreen") +
    geom_density(aes(y=..count..), color="blue", size=1) +
    scale_x_continuous()

descdist(inc_v, boot = 1000)

## 로그변환 (정규) 급여분포 

inc_df %>% 
  filter(`연도` == 2016) %>% 
  ggplot(aes(x=log(`인당급여` + 0.0001))) +
    geom_histogram(aes(y=7*..count..), bins=80, fill="lightgreen") +
    geom_density(aes(y=..count..), color="blue", size=1) +
    scale_x_continuous()

inc_2016_dist <- fitdist(log(inc_v + 0.0001), "norm")

plotdist(log(inc_v + 0.0001), "norm", 
         para=list(mean = inc_2016_dist$estimate[1],
                   sd   = inc_2016_dist$estimate[2]))

```

### 지니계수 [^gini-wikipedia]  {#korea-income-gini}

[^gini-wikipedia]: [Wikipedia, List of countries by income equality](https://en.wikipedia.org/wiki/List_of_countries_by_income_equality)


```{r sim-income-gini}
library(ineq)

inc_lc <- inc_df %>% 
  dplyr::select(`연도`, `인당급여`) %>% 
  group_by(`연도`) %>% 
  nest() 

inc_lc %>% 
  mutate(`지니계수` = map_dbl(data, ~ineq(.x$`인당급여`))) %>% 
  dplyr::select(`연도`, `지니계수`) %>% 
  DT::datatable() %>% 
    DT::formatRound("지니계수", digits=3)

inc_lc %>% 
  mutate(`지니계수` = map_dbl(data, ~ineq(.x$`인당급여`))) %>% 
  ggplot(aes(x=`연도`, y=`지니계수`, group=1)) +
    geom_line(size=2) +
    geom_point(size=5) +
    geom_text(aes(label = round(`지니계수`,3)), position = position_dodge(width = 1), vjust = -1) +
    expand_limits(y=c(0.344, 0.534)) +
    theme_minimal(base_family = "NanumGothic") +
    labs(x="연도", y="지니계수", 
         title="연도별 지니계수 변화",
         caption = "국세청 소득 천분위 자료 (심상정 의원실) ")
```

지니계수를 통해 불평도의 심화 혹은 개선을 파악할 수도 있지만,
시각적으로 불평등도 혹은 소득집중을 파악하는데 로렌츠 곡선이 동원된다. [^lorenz-curve-daum]

[^lorenz-curve-daum]: [로렌츠 곡선과 지니계수](http://blog.daum.net/kfs-jjang/15858787)

```{r sim-income-lorenz}
inc_df %>% 
  group_by(`연도`) %>% 
  arrange(`천분위수`) %>%
  mutate(Lp = cumsum(`인당급여`) / sum(`인당급여`)) %>% 
  ggplot(aes(x=`천분위수`, y=Lp, color=`연도`)) +
    # geom_point() +
    geom_line() +
    geom_segment(aes(x = 0, y = 0, xend = 1000, yend = 1), colour = "black") +
    scale_y_continuous(breaks = seq(0,1,0.1), labels = scales::percent) +
    scale_x_continuous(labels = scales::comma) +
    theme_minimal(base_family = "NanumGothic") +
    labs(x="천분위수", y="소득누적 점유율", 
         title="연도별 로렌츠 곡선 변화",
         caption = "국세청 소득 천분위 자료 (심상정 의원실)") +
    theme(legend.position = "top") +
    coord_fixed(ratio=1000)
```


# 인당 소득 이상점 검출 {#detect-outliers}

## 기술통계량 {#detect-outlier-descriptive-stats}

평균과 표준편차를 계산하여 `Z-점수`를 구하는 공식에 넣어 3을 넘는 것을 이상점으로 판단하여 검출한다.

$$z_i = \frac{x_i - \hat{\mu}}{\hat{\sigma}}$$

정규화를 기준으로 이상점을 추출하면 다음과 같다.

```{r detect-outliers}
inc_2016_v <- inc_df %>% 
  filter(`연도` == 2016) %>% 
  pull(`인당급여`)

inc_2016_mean <- mean(inc_2016_v)
inc_2016_sd   <- sd(inc_2016_v)

inc_df %>% 
  filter(`연도` == 2016) %>% 
  mutate(`점수` = abs((`인당급여` - inc_2016_mean) / inc_2016_sd)) %>% 
  mutate(`이상여부` = ifelse(`점수` >3, "이상", "정상") %>% as.factor) %>% 
  count(`이상여부`)

inc_df %>% 
  filter(`연도` == 2016) %>% 
  mutate(`점수` = abs((`인당급여` - inc_2016_mean) / inc_2016_sd)) %>% 
  mutate(`이상여부` = ifelse(`점수` >3, "이상", "정상") %>% as.factor) %>% 
  filter(`이상여부` %in% "이상") %>% 
  DT::datatable() %>% 
    DT::formatRound(c("인당급여", "인당근로소득", "인당비근로소득", "점수"), digits=2)
```

이상점 검출을 위해서 강건한 통계량을 바탕으로 이상점을 검출한다.
이를 위해서 평균을 중위수로 치환하고 표준편차를 `MAD(Median absolute deviation)`로 넣어 동일한 방식으로
`Z-점수`를 구하는 공식에 넣어 3을 넘는 것을 이상점으로 판단하여 검출한다.

$$z_i = \frac{x_i - \hat{\text{중위수}}} {\hat{\text{MAD}}}$$

여기서, $\sigma=\Phi^{-1}(3/4)\cdot \text{MAD}\approx1.4826\cdot\text{MAD}$ 관계가 성립한다.
강건점수를 기준으로 이상점을 추출하면 다음과 같다.

```{r detect-outliers-robust}

inc_2016_median <- median(inc_2016_v)
inc_2016_mad    <- mad(inc_2016_v)

inc_df %>% 
  filter(`연도` == 2016) %>% 
  mutate(`강건_점수` = abs((`인당급여` - inc_2016_median) / inc_2016_mad)) %>% 
  mutate(`이상여부` = ifelse(`강건_점수` >3, "이상", "정상") %>% as.factor) %>% 
  count(`이상여부`)

inc_df %>% 
  filter(`연도` == 2016) %>% 
  mutate(`강건_점수` = abs((`인당급여` - inc_2016_median) / inc_2016_mad)) %>% 
  mutate(`이상여부` = ifelse(`강건_점수` >3, "이상", "정상") %>% as.factor) %>% 
  filter(`이상여부` %in% "이상") %>% 
  DT::datatable() %>% 
    DT::formatRound(c("인당급여", "인당근로소득", "인당비근로소득", "강건_점수"), digits=2)
```

# 상자그림(boxplot) 이상점 검출 {#boxplot-outlier-detection}

## 단변량 이상점 검출 [^boxplot-outlier-labeling] {#boxplot-outlier-detection-univariate}

[^boxplot-outlier-labeling]: [Labeling Outliers of Boxplots in R](http://stackoverflow.com/questions/33524669/labeling-outliers-of-boxplots-in-r)

[상자그림(boxplot)](https://ko.wikipedia.org/wiki/상자_수염_그림)을 통해 분포를 시각화하거나 서로 다른 집단간 분포를 쉽게 시각화하여 비교가 가능하다.
특히, 이상점을 한눈에 볼 수 있게 `ggplot`을 활용하여 시각화하는 방법은 다음과 같다.

1. `is_outlier` 함수를 통해 상자수염그림에서 이상점을 별도 점으로 표시하는 로직을 작성한다.
1. `mtcars` 데이터는 rownames를 갖는 데이터프레임이라 모델명을 별도 변수로 저장한다.
    - 이상점 표식에 사용될 라벨로 사용됨
1. `is_outlier` 함수를 통해 이상점을 식별하여 `qsec_outlier` 변수에 저장한다.
1. ggplot의 `geom_text` 함수에 `ifelse` 문을 적용하여 이상점만 표식한다.


``` {r univariate-boxplot}
is_outlier <- function(x) {
  return(x < quantile(x, 0.25) - 1.5 * IQR(x) | x > quantile(x, 0.75) + 1.5 * IQR(x))
}

inc_df %>% 
  group_by(`연도`) %>% 
  mutate(inc_outlier = is_outlier(`인당급여`)) %>% 
  ungroup() %>% 
  ggplot(aes(y=`인당급여`, x=`연도`)) +
    geom_boxplot(outlier.colour = "red", outlier.size = 3) +
    geom_text(aes(label=ifelse(inc_outlier, `구분`, "")), na.rm=TRUE, hjust=-0.3) +
    theme_minimal(base_family = "NanumGothic") +
    labs(x="", y="인당급여", 
         title="연도별 인당급여 이상점",
         caption = "국세청 소득 천분위 자료 (심상정 의원실)") 
```


## 강건한 상자그림(boxplot) [^ggplot-legend] {#detect-outlier-boxplot}

[^ggplot-legend]: [Laura DeCicco, "Exploring ggplot2 boxplots - Defining limits and adjusting style"](https://owi.usgs.gov/blog/boxplots/)


> "It is perfect to use both classical and robust methods routinely, and only worry
> when they differ enough to matter... But when they differ, you should think hard."
> **J.W. Tukey (1979)**


```{r detect-outliers-robust-boxplot}

ggplot_box_legend <- function(family = "serif"){
  
  # Create data to use in the boxplot legend:
  set.seed(100)

  sample_df <- data.frame(parameter = "test",
                        values = sample(500))

  # Extend the top whisker a bit:
  sample_df$values[1:100] <- 701:800
  # Make sure there's only 1 lower outlier:
  sample_df$values[1] <- -350
  
  # Function to calculate important values:
  ggplot2_boxplot <- function(x){
  
    quartiles <- as.numeric(quantile(x, 
                                     probs = c(0.25, 0.5, 0.75)))
    
    names(quartiles) <- c("25th percentile", 
                          "50th percentile\n(median)",
                          "75th percentile")
    
    IQR <- diff(quartiles[c(1,3)])
  
    upper_whisker <- max(x[x < (quartiles[3] + 1.5 * IQR)])
    lower_whisker <- min(x[x > (quartiles[1] - 1.5 * IQR)])
      
    upper_dots <- x[x > (quartiles[3] + 1.5*IQR)]
    lower_dots <- x[x < (quartiles[1] - 1.5*IQR)]
  
    return(list("quartiles" = quartiles,
                "25th percentile" = as.numeric(quartiles[1]),
                "50th percentile\n(median)" = as.numeric(quartiles[2]),
                "75th percentile" = as.numeric(quartiles[3]),
                "IQR" = IQR,
                "upper_whisker" = upper_whisker,
                "lower_whisker" = lower_whisker,
                "upper_dots" = upper_dots,
                "lower_dots" = lower_dots))
  }
  
  # Get those values:
  ggplot_output <- ggplot2_boxplot(sample_df$values)
  
  # Lots of text in the legend, make it smaller and consistent font:
  update_geom_defaults("text", 
                     list(size = 3, 
                          hjust = 0,
                          family = family))
  # Labels don't inherit text:
  update_geom_defaults("label", 
                     list(size = 3, 
                          hjust = 0,
                          family = family))
  
  # Create the legend:
  # The main elements of the plot (the boxplot, error bars, and count)
  # are the easy part.
  # The text describing each of those takes a lot of fiddling to
  # get the location and style just right:
  explain_plot <- ggplot() +
    stat_boxplot(data = sample_df,
                 aes(x = parameter, y=values),
                 geom ='errorbar', width = 0.3) +
    geom_boxplot(data = sample_df,
                 aes(x = parameter, y=values), 
                 width = 0.3, fill = "lightgrey") +
    geom_text(aes(x = 1, y = 950, label = "500"), hjust = 0.5) +
    geom_text(aes(x = 1.17, y = 950,
                  label = "Number of values"),
              fontface = "bold", vjust = 0.4) +
    theme_minimal(base_size = 5, base_family = family) +
    geom_segment(aes(x = 2.3, xend = 2.3, 
                     y = ggplot_output[["25th percentile"]], 
                     yend = ggplot_output[["75th percentile"]])) +
    geom_segment(aes(x = 1.2, xend = 2.3, 
                     y = ggplot_output[["25th percentile"]], 
                     yend = ggplot_output[["25th percentile"]])) +
    geom_segment(aes(x = 1.2, xend = 2.3, 
                     y = ggplot_output[["75th percentile"]], 
                     yend = ggplot_output[["75th percentile"]])) +
    geom_text(aes(x = 2.4, y = ggplot_output[["50th percentile\n(median)"]]), 
              label = "Interquartile\nrange", fontface = "bold",
              vjust = 0.4) +
    geom_text(aes(x = c(1.17,1.17), 
                  y = c(ggplot_output[["upper_whisker"]],
                        ggplot_output[["lower_whisker"]]), 
                  label = c("Largest value within 1.5 times\ninterquartile range above\n75th percentile",
                            "Smallest value within 1.5 times\ninterquartile range below\n25th percentile")),
                  fontface = "bold", vjust = 0.9) +
    geom_text(aes(x = c(1.17), 
                  y =  ggplot_output[["lower_dots"]], 
                  label = "Outside value"), 
              vjust = 0.5, fontface = "bold") +
    geom_text(aes(x = c(1.9), 
                  y =  ggplot_output[["lower_dots"]], 
                  label = "-Value is >1.5 times and"), 
              vjust = 0.5) +
    geom_text(aes(x = 1.17, 
                  y = ggplot_output[["lower_dots"]], 
                  label = "<3 times the interquartile range\nbeyond either end of the box"), 
              vjust = 1.5) +
    geom_label(aes(x = 1.17, y = ggplot_output[["quartiles"]], 
                  label = names(ggplot_output[["quartiles"]])),
              vjust = c(0.4,0.85,0.4), 
              fill = "white", label.size = 0) +
    ylab("") + xlab("") +
    theme(axis.text = element_blank(),
          axis.ticks = element_blank(),
          panel.grid = element_blank(),
          aspect.ratio = 4/3,
          plot.title = element_text(hjust = 0.5, size = 10)) +
    coord_cartesian(xlim = c(1.4,3.1), ylim = c(-600, 900)) +
    labs(title = "EXPLANATION")

  return(explain_plot) 
  
}


inc_boxplot_g <- inc_df %>% 
  ggplot(aes(x=`연도`, y= `인당급여`)) +
    geom_boxplot(outlier.colour = "red", outlier.shape = 17, outlier.size = 2,
                 fill = "lightgreen", width = 0.7) +
    labs(x="", y="인당급여 소득 (단위:억원)",
         title = "연도별 일인당 급여소득",
         caption = "국세청 소득 천분위 자료 (심상정 의원실)") +
    theme_minimal(base_family = "NanumGothic")

cowplot::plot_grid(inc_boxplot_g, ggplot_box_legend(), rel_widths=c(3,1))
```

[Box Plot Diagram to Identify Outliers](https://www.whatissixsigma.net/box-plot-diagram-to-identify-outliers/)의 공식을 참조하여 상위 25% 분위수값에 $1.5 \times IQR $을 통해서 이상점을 발라낸다.

```{r detect-outliers-robust-boxplot-run}
inc_boxplot_outlier_g <- inc_df %>% 
  filter(`연도` == 2016) %>% 
  ggplot(aes(y=`인당급여`)) +
    geom_boxplot()

inc_IQR <- inc_df %>% 
  filter(`연도` == 2016) %>% 
  summarise(IQR = IQR(`인당급여`)) %>% 
  pull()

inc_df %>% 
  filter(`연도` == 2016) %>%
  mutate(outlier = ifelse(`인당급여` > (quantile(inc_2016_v, 0.75) + 1.5 * inc_IQR), "이상점", "정상")) %>% 
  filter(outlier == "이상점") %>% 
  DT::datatable()

## 교차검증
boxplot(inc_2016_v, col="blue", ylab="인당급여")$out
```

수정된 상자그림(Adjusted boxplot)은 [robustbase: Basic Robust Statistics](https://cran.r-project.org/web/packages/robustbase/index.html) 팩키지에 포함되어 있는 `adjboxStats()`함수로 구현이 가능한데 이론적인 배경은 [Hubert and Vandervieren (2008), "An Adjusted Boxplot for Skewed Distributions", Computational Statistics & Data Analysis 52(12):5186-5201](https://www.researchgate.net/publication/4749681_An_Adjusted_Boxplot_for_Skewed_Distributions)
참조한다.
 

```{r detect-outliers-robust-boxplot-run-ggplot}
## 상자그림
normal_boxplot_g <- inc_df %>% 
  filter(`연도` == 2016) %>% 
  ggplot(aes(y=`인당급여`)) +
    geom_boxplot() +
    labs(x="", y="인당급여 소득 (단위:억원)",
         title = "일인당 급여소득",
         subtitle = "일반 상자그림(Boxplot)") +
    theme_minimal(base_family = "NanumGothic")

## 강건 상자그림
library(robustbase)
inc_adjbox_stats <- adjboxStats(inc_2016_v)$stats

robust_boxplot_g <- inc_df %>% 
  filter(`연도` == 2016) %>%
  ggplot(aes(y = `인당급여`)) +
    stat_boxplot(geom = "errorbar", width = 0.2, coef = 1.5*exp(3*mc(inc_2016_v))) +
    geom_boxplot(ymin = inc_adjbox_stats[1],
                 ymax = inc_adjbox_stats[5],
                 middle = inc_adjbox_stats[3],
                 upper = inc_adjbox_stats[4],
                 lower = inc_adjbox_stats[2],
                 outlier.shape = NA,
                 fill = "lightblue",
                 width = 0.6) +
     geom_point(data= inc_df %>% filter(`연도` == 2016) %>% 
                  filter(`인당급여` < inc_adjbox_stats[1] | `인당급여` > inc_adjbox_stats[5]),
              aes(x=0, y=`인당급여`), col = "red", size = 3, shape = 16) +
    labs(x="", y="",
         title = "일인당 급여소득",
         subtitle = "강건한 상자그림(Boxplot)",
         caption = "국세청 소득 천분위 자료 (심상정 의원실)") +
    theme_minimal(base_family = "NanumGothic")

cowplot::plot_grid(normal_boxplot_g, robust_boxplot_g)

## 대칭, 비대칭 상자그림
par(mfrow=c(1,2))
boxplot(inc_2016_v, col="lightblue", ylab="인당급여")$out
adjbox(inc_2016_v,  col="lightgreen", ylab="인당급여")$out
```


## 이변량 이상점 검출 [^aplpack-plot] [^bagplot-paper] {#outlier-detection-bivariate}

[^aplpack-plot]: [aplpack - Another Plot PACKage: stem.leaf, bagplot, faces, spin3R, plotsummary, plothulls, and some slider functions](https://cran.r-project.org/web/packages/aplpack/)

[^bagplot-paper]: [Rousseeuw, Peter J., Ruts I., Tukey J.W. (1999). "The Bagplot: A Bivariate Boxplot". The American Statistician. 53 (4): 382–387](http://venus.unive.it/romanaz/ada2/bagplot.pdf)

상자그림은 단변량 분포를 시각화하고 이상점을 추출할 때 적합하지만, 이변량인 경우 `bagplot()`을 통해 분포를 시각화하고 이상점을 추출하는 것이 가능해졌다.

깊이 중위수(depth median)이 중심이 되며, $\frac{n}{2}$의 데이터가 가운데 "가방(bag)"에 몰려있고, 가방을 3배 확장하여 펜스(fence)를 두르고 그 밖에 위치한 점은 이상점으로 별도로 표시한다.


``` {r bivariate-boxplot}
library(aplpack)

data(mtcars)
mtcars$model_name <- rownames(mtcars)

# with(mtcars,
#      bagplot(qsec, mpg, xlab="qsec", ylab="mpg", show.outlier= TRUE,
#              show.looppoints=TRUE,
#              show.bagpoints=TRUE,dkmethod=2,
#              show.whiskers=TRUE,show.loophull=TRUE,
#              show.baghull=TRUE,verbose=FALSE))

# 이상점 표기
mtcars_bagplot <- with(mtcars, bagplot(qsec, mpg, xlab="qsec", ylab="mpg"))
mtcars_outlier <- as.data.frame(mtcars_bagplot$pxy.outlier)
names(mtcars_outlier) <- c("qsec", "mpg")
mtcars_outliers <- left_join(mtcars_outlier, mtcars)

text(mtcars_outliers$qsec, mtcars_outliers$mpg, labels=mtcars_outliers$model_name, pos=1)
```


# 다변량 이상점 검출 -마할라노비스 {#outlier-detection-multivariate}

## 마할라노비스 거리 맛보기 [^outlier-mahalanobis-distance] [^outlier-mahalanobis] {#mahalanobis-distance-overview}

[^outlier-mahalanobis-distance]: [Outlier Detection with Mahalanobis Distance](https://www.steffenruefer.com/2016/12/outlier-detection-with-mahalanobis-distance/)
[^outlier-mahalanobis]: [Using Mahalanobis Distance to Find Outliers](https://eurekastatistics.com/using-mahalanobis-distance-to-find-outliers/)

다차원 공간에서 이상점을 찾아내는 간단한 방법이 [마할라노비스 거리](https://en.wikipedia.org/wiki/Mahalanobis_distance)를 활용하는 것이다.
유클리디안 거리를 다차원 공간으로 확장한 것으로 생각하면 쉽게 이해할 수 있다.

평균 $\vec{\mu} = ( \mu_1, \mu_2, \mu_3, \dots , \mu_N )^T$와 공분산 $S$를 갖는 벡터 $\vec{x} = ( x_1, x_2, x_3, \dots, x_N )^T$에 대한  
마할라노비스 거리에 대한 수학적 정의는 다음과 같다.

$D_M(\vec{x}) = \sqrt{(\vec{x} - \vec{\mu})^T S^{-1} (\vec{x}-\vec{\mu})}$

신장과 체중데이터를 바탕으로 마할라노비스 이상점을 검출해보자.

``` {r mahalanobis-ex}
# 신장과 체중 데이터 
df <- tibble(height_cm =
               c(164, 167, 168, 169, 169, 170, 170, 170, 171, 172, 172, 173, 173, 175, 176, 178),
              weight_kg = 
               c( 54,  57,  58,  60,  61,  60,  61,  62,  62,  64,  62,  62,  64,  56,  66,  70))


# 신장과 체중 분포에 대한 마할라노비스 거리 계산
m_dist <- mahalanobis(df[, 1:2], colMeans(df[, 1:2]), cov(df[, 1:2]))
df$m_dist <- round(m_dist, 2)

# 마할라노비스 이상점 - 임계점을 12로 설정
df$outlier_maha <- "No"
df$outlier_maha[df$m_dist > 12] <- "Yes"

# 시각화
ggplot(df, aes(x = weight_kg, y = height_cm, color = outlier_maha)) +
    geom_point(size = 5, alpha = 0.6) +
    theme_minimal(base_family = "NanumGothic") +
    labs(x="체중(kg)", y="신장(cm)",
         color = "이상점 여부",
         title = "신장과 체중",
         subtitle = "마할라노비스 거리를 활용하여 신장과 체중 이상점 검출",
         caption = "Source: https://www.steffenruefer.com/2016/12/outlier-detection-with-mahalanobis-distance/ \n
                            https://eurekastatistics.com/using-mahalanobis-distance-to-find-outliers/") +
    scale_y_continuous(breaks = seq(160, 200, 5)) +
    scale_x_continuous(breaks = seq(35, 80, 5))
    
```

## 마할라노비스 거리 적용시 주의점 {#mahalanobis-distance-caveat} {#mahalanobis-distance-problem}

마할라노비스 거리를 활용하여 이상점을 추출할 수 있으나 선형적인 관계가 존재할 때 유용하고 비선형인 경우 이상점을 잘못 검출할 수 있다.


``` {r mahalanobis-caveats}
# 주의점 ------------------------------------------------------------------

caveats_df <- data.frame(x=c(4,  8, 10, 16, 17, 22, 27, 33, 38, 40, 47, 48, 53, 55, 63, 71, 76, 85, 85, 92, 96),
                         y=c(6, 22, 32, 34, 42, 51, 59, 63, 64, 69, 70, 20, 70, 63, 63, 55, 46, 41, 33, 19,  6))

caveats_dist <- mahalanobis(caveats_df[, 1:2], colMeans(caveats_df[, 1:2]), cov(caveats_df[, 1:2]))
caveats_df$m_dist <- round(caveats_dist, 2)

# Mahalanobis Outliers - Threshold set to 12
caveats_df$outlier_maha <- "No"
caveats_df$outlier_maha[caveats_df$m_dist > 5] <- "Yes"

ggplot(caveats_df, aes(x = x, y = y, color = outlier_maha)) +
    geom_point(size = 5, alpha = 0.6) +
    labs(title = "마할라노비스 거리 사용시 주의점",
         subtitle = "비선형 관계일 경우 주의 요망 !!!",
         caption = "Source: https://eurekastatistics.com/using-mahalanobis-distance-to-find-outliers/") +
    ylab("신장(cm)") + xlab("체중(kg)") +
    theme_minimal(base_family = "NanumGothic")
```

## 마할라노비스 이상점 탐지 {#mahalanobis-distance-use-it}

다변량 이상점 검출을 위해서 **마할라노비스 거리**를 활용하는데 유클리디언 거리와 비교하여 변수간의 공분산관계를 반영할 수 있다는 점에서 큰 장점이 있다. 데이터로 `MASS` 팩키지 `Animals` 데이터셋을 사용하자. `Animals` 데이터셋은 날짐승이 아닌 인간포함 육상 동물 28종에 대한 평균 체중과 평균 뇌무게를 포함하고 있다.

``` {r mahalanobis-animal-data}
library(MASS)
data("Animals")

animals_df <- Animals %>% 
  rownames_to_column(var="animal") %>% 
  tbl_df() %>% 
  mutate(log_body = round(log(body), 3),
         log_brain = round(log(brain),3))

animals_df %>% 
  DT::datatable()
```

### 동물 뇌/체중 데이터 시각화 {#mahalanobis-distance-animals-viz}

`Brachiosaurus`, `Dipliodocus`, `Triceratops` 동물 3종을 이상점으로 검출하는 방법이 필요함이 파악된다.

``` {r mahalanobis-animal-data-viz}
orig_g <- animals_df %>% 
  ggplot(aes(x=body, y=brain)) +
    geom_point() +
    labs(x = "체중",
         y = "뇌무게",
         title = "동물 체중과 뇌무게 관계",
         subtitle = "원데이터 척도")+
    theme_minimal(base_family = "NanumGothic") +
    scale_x_continuous(labels = scales::comma) +
    scale_y_continuous(labels = scales::comma) +
    geom_text(aes(label=animal), check_overlap = TRUE, vjust=1, hjust=1)

log_g <- animals_df %>% 
  ggplot(aes(x=log_body, y=log_brain)) +
    geom_point() +
    labs(x = "로그 체중",
       y = "로그 뇌무게",
       title = "동물 체중과 뇌무게 관계",
       subtitle = "로그변환 척도",
       caption = "Source: MASS, Animals 데이터셋") +
    theme_minimal(base_family = "NanumGothic") +
    scale_x_continuous(labels = scales::comma) +
    scale_y_continuous(labels = scales::comma) +
    geom_text(aes(label=animal), check_overlap = TRUE, vjust=1, hjust=1)

cowplot::plot_grid(orig_g, log_g)
```


### 이변량 상자그림 이상점 검출 {#mahalanobis-distance-animals-bivariate-boxplot}

`aplpack` 팩키지 `bagplot()` 함수를 통해서 이변량 상자그림을 도식화하고 이상점을 추출해 내는 것도 가능하다. 

``` {r mahalanobis-animal-data-viz-boxplot}
# 이상점 표기
animals_bagplot <- with(animals_df, bagplot(log_body, log_brain, xlab="로그 체중", ylab="로그 뇌무게"))

animals_outlier <- as.data.frame(animals_bagplot$pxy.outlier) %>% 
  `colnames<-`(c("log_body", "log_brain"))

animals_outliers <- left_join(animals_outlier, animals_df)

text(animals_outliers$log_body, animals_outliers$log_brain, labels=animals_outliers$name, pos=1)

animals_outliers %>% 
  dplyr::select(animal, everything()) %>% 
  DT::datatable()
```

### 다변량 이상점 탐지 {#mahalanobis-distance-animals-multivariate}

데이터가 $d-$차원 정규분포를 따른다고 가정하면 마할라노비스 거리는 자유도 $d$를 갖는 $\chi^2$ 분포를 다른다. 마할라노비스 거리를 바탕으로 변수 다수를 사용해서 이상점을 추출할 경우 $\chi^2$ 분포와 비교하여 
$\alpha = 0.001$을 기준으로 임계값은 다음과 같다. 즉, 아래 임계값을 넘는 것은 이상점으로 간주한다.

| 자유도  | 임계값  |
|---------|---------|
|     2   | 13.82  |
|     3   | 16.27  |
|     4   | 18.47  |
|     5   | 20.52  |
|     6   | 22.46  |
|     7   | 24.32  |
|     8   | 26.13  |
|     9   | 27.88  |
|     10  | 29.59  |



``` {r mahalanobis-animal-data-viz-multivariate}
## 이상점 임계값 도출
animals_md_df <- animals_df %>% 
  dplyr::select(log_body, log_brain) 

animal_mean <- colMeans(animals_md_df)
animal_cov <- cov(animals_md_df)
animal_rad <- sqrt(qchisq(0.975, df = ncol(animals_md_df)))

m_dist <- mahalanobis(animals_md_df, animal_mean, animal_cov)

## 이상점 임계값 시각화
library(car)
animal_ellipse_df <- data.frame(ellipse(center = animal_mean,
        shape = animal_cov,
        radius = animal_rad, segments = 100, draw = FALSE)) %>% 
  `colnames<-`(c("log_body", "log_brain"))


animals_df %>% 
  ggplot(aes(x=log_body, y=log_brain)) +
    geom_point() +
    labs(x = "로그 체중",
       y = "로그 뇌무게",
       title = "동물 체중과 뇌무게 관계",
       subtitle = "로그변환 척도",
       caption = "Source: MASS, Animals 데이터셋") +
    theme_minimal(base_family = "NanumGothic") +
    scale_x_continuous(labels = scales::comma) +
    scale_y_continuous(labels = scales::comma) +
    geom_text(aes(label=animal), check_overlap = TRUE, vjust=1, hjust=1) +
    geom_polygon(data=animal_ellipse_df, color = "blue", fill = "blue", alpha = 0.2) +
    geom_point(aes(x = animal_mean[1], y = animal_mean[2]), color = "blue", size = 6)
```

### 강건 다변량 이상점 탐지 {#mahalanobis-distance-animals-multivariate-robust}

Rousseeuw가 제안한 "MCD(Minimum Covariance Determinant)"는 가장 일반적인 강건한 다변량 추정량으로 받아들여진다.
`animals_mcd$center`, `animals_mcd$cov`을 상기 코드에 꽂아 넣으면 강건한 다변량 이상점 탐지 기법이 완성된다.


``` {r mahalanobis-animal-data-viz-multivariate-robust}
# animal_mvoutlier <- mvoutlier::chisq.plot(animals_md_df)
animals_mcd <- robustbase::covMcd(animals_md_df)

animals_mcd$center

animals_mcd$cov

## 이상점 임계값 시각화
library(car)
animal_ellipse_mcd_df <- data.frame(ellipse(center = animals_mcd$center,
        shape = animals_mcd$cov,
        radius = animal_rad, segments = 100, draw = FALSE)) %>% 
  `colnames<-`(c("log_body", "log_brain"))

animals_df %>% 
  ggplot(aes(x=log_body, y=log_brain)) +
    geom_point() +
    labs(x = "로그 체중",
       y = "로그 뇌무게",
       title = "동물 체중과 뇌무게 관계",
       subtitle = "로그변환 척도",
       caption = "Source: MASS, Animals 데이터셋") +
    theme_minimal(base_family = "NanumGothic") +
    scale_x_continuous(labels = scales::comma) +
    scale_y_continuous(labels = scales::comma) +
    geom_text(aes(label=animal), check_overlap = TRUE, vjust=1, hjust=1) +
    geom_polygon(data=animal_ellipse_df, color = "blue", fill = "blue", alpha = 0.2) +
    geom_point(aes(x = animals_mcd$center[1], y = animals_mcd$center[2]), color = "blue", size = 6) +
    geom_polygon(data=animal_ellipse_mcd_df, color = "red", fill = "red", alpha = 0.2) 

```

