---
layout: page
title: xwMOOC 기계학습
subtitle: 비지도 학습 - 포켓몬
output:
  html_document: 
    keep_md: yes
  pdf_document:
    latex_engine: xelatex
mainfont: NanumGothic
---
 
> ## 학습목표 {.objectives}
>
> * 초딩에게 인기가 많은 포켓몬 캐릭터를 군집으로 묶어낸다.
> * 주성분 분석을 통해 전처리하고 나서 계층적 군집화 및 k-평균 군집화 통계분석을 수행한다.
> * 계층적 군집화와 평균 군집화 결과를 비교한다.


``` {r, include=FALSE}
source("tools/chunk-options.R")
options(warn=-1)
library(tidyverse)
```

## 포켓몬 데이터

[캐글 포켓몬](https://www.kaggle.com/abcsds/pokemon) 데이터가 공개되어 
721종류 포켓몬에 대한 데이터와 포켓몬 유형에 대한 정보가 담겨있다.

각 포켓몬에 대한 데이터 원본은 [http://pokemondb.net/pokedex](http://pokemondb.net/pokedex)에서 확인한다.

### 포켓몬 데이터 불러오기

포켓몬 데이터를 캐글에서 다운로드 받아 불러온다. 
"Shuckle" 포켓몬은 이상점에 해당되니 대상에서 제거하고, 주성분분석과 군집분석을 위해 필요한 칼럼만 뽑아낸다.

``` {r pokemon-import}
# 0. 환경설정 --------------------------------------------
#library(tidyverse)

#1. 포켓몬 데이터 ---------------------------------------
pkmon_dat <- read_csv("data/Pokemon.csv") %>% dplyr::filter(Name != "Shuckle")

pkmon_dat <- column_to_rownames(pkmon_dat, 'Name')

pkmon_df <- pkmon_dat %>%  
    dplyr::select(attack = Attack, defense = Defense, sp_attack = `Sp. Atk`, sp_defense =`Sp. Def`, speed = Speed) 

pkmon_legend <- ifelse(pkmon_dat$Legendary =="True", TRUE, FALSE)
```

### 데이터 전처리

군집분석 및 주성분분석을 위해 가장 먼저 척도조정이 필수적이다.
척도조정이 이루어지지 않는 경우 특정변수에 왜곡이 발생할 우려가 있다.

이런 왜곡을 잡아내는데 `scale` 함수를 활용한다. `colMeans`, `apply` 함수에 `sd` 값을 통해 
척도조정이 잘 이루어졌는지 확인한다.

``` {r pokemon-preporcessing}
# 2. 데이터 전처리 ---------------------------------------
## 2.1. 척도 조정 ----------------------------------------
# 척도조정되지 않은 원본
colMeans(pkmon_df)
apply(pkmon_df, 2, sd)

# 척도조정
pkmon_scaled_df <- scale(pkmon_df)

# 척도조정한 원본
colMeans(pkmon_scaled_df)
apply(pkmon_scaled_df, 2, sd)
```

### 차원축소 주성분 분석

군집분석을 위해 활용될 수 있는 변수가 많은 경우 차원을 축소할 필요가 있다.
이런 목적으로 `prcomp` 주성분 분석을 수행한다. 물론 `scale=TRUE`, `center=TRUE` 인자를 넣어
척도를 조정한다.

주성분을 몇개까지 선택할 것인지에 대해서 설명되는 분산량을 누적한 누적 설명되는 분산량을 기준으로 80%, 90% 등 선정을 한다.

``` {r pokemon-pca}
## 2.2. PCA 주성분분석 ----------------------------------------
pkmon_pca <- prcomp(pkmon_df, scale=TRUE, center=TRUE)

pca_var <- pkmon_pca$sdev^2
pca_exp_var <- pca_var / sum(pca_var)

par(mfrow=c(1,2))
plot(pca_exp_var, xlab = "주성분(Principal Component)",
    ylab = "설명되는 분산량(Proportion of Variance Explained)",
    ylim = c(0, 1), type = "b")

plot(cumsum(pca_exp_var), xlab = "주성분(Principal Component)",
     ylab = "누적 설명되는 분산량",
     ylim = c(0, 1), type = "b")
```

### 차원축소 주성분 분석 시각화

`biplot` 함수를 통해 주성분분석 결과를 통해 변수들간에 연관성이 큰 변수를 이해하고 관측점들 관계도 동시에 시각화한다.

``` {r pokemon-pca-biplot}
par(mfrow=c(1,1))
biplot(pkmon_pca)

## 2.3. PCA 주성분분석 ----------------------------------------

plot(pkmon_pca$x[, c(1, 2)], col = (pkmon_legend + 1), 
     xlab = "PC1", ylab = "PC2")

plot(pkmon_pca$x[, c(1, 3)], col = (pkmon_legend + 1), 
     xlab = "PC1", ylab = "PC3")
```

## 비지도 학습 - 계층적 군집(Hierachical Clustering)

비지도 학습의 대표적인 알고리즘이 계층적 군집(Hierachical Clustering) 알고리즘과 
 k-평균(k-means) 알고리즘이다. 계층적 군집(Hierachical Clustering) 알고리즘은
`dist()` 함수로 변수간 거리를 미리 계산하고 나서 `hclust` 함수에 넣어 수목도(dendrogram)을 통해 적절한 군집갯수를 확정한다.

높이를 기준으로 7.5를 자를 경우 군집을 3개까지 확보가 가능하다.
물론 `cutree` 함수를 통해 군집 갯수를 지정해 놓으면 자동으로 특정 갯수(예를 들어, 5개)만큼 선정한다.

계층적 군집법은 다양한 연결방법(linkage)을 제시하고 있어 상황에 맞춰 적절한 연결방식을 선택한다.
`centroid`는 역전 현상이 나타나 권장되고 있지 않다.

``` {r pokemon-hclust}
# 3. 비지도 학습 : 계층적 군집(Hierachical Clustering) -----------------------------------------
pkmon_dist <- dist(pkmon_scaled_df)
pkmon_hclust <- hclust(pkmon_dist)

plot(pkmon_hclust)
abline(h=7.5, col="red")

# 높이를 기준으로 군집화
cutree(pkmon_hclust, h = 220)
# 군집갯수를 기준으로 군집화
cutree(pkmon_hclust, k = 5)

## 3.1. 다양한 계층적 군집 연결방법 -----------------------------------------------------
pkmon_hclust_complete <- hclust(pkmon_dist, method = "complete")
pkmon_hclust_average  <- hclust(pkmon_dist, method = "average")
pkmon_hclust_single   <- hclust(pkmon_dist, method = "single")

pkmon_hclust_cut <- cutree(pkmon_hclust_complete, k = 3)

table(pkmon_hclust_cut)
```

## 비지도 학습 - k-평균(k-means) 

비지도 학습 k-평균법은 전체 군내 제곱합(total within cluster sum of squares)를 
최소화하는 방식이 선택되는데 이를 위해서 x축에는 군집갯수, y축에는 전체 군내 제곱합(WSS)를 쭉 시각화해서
팔꿈치처럼 전체 군내 제곱합이 변곡점을 지나 감소하는 지점을 최적 군집갯수로 선정한다.


``` {r pokemon-kmeans}
# 3. 비지도 학습 : k-평균(k-means) -----------------------------------------

## 3.1. 비지도 학습 k-평균 알고리즘 시각화 --------------------------------
par(mfrow = c(2, 3))

for(i in 1:6) {
    pkmon_km_out <- kmeans(pkmon_scaled_df, 3, nstart=1, iter.max = 50)
    
    # Plot clusters
    plot(pkmon_scaled_df, col = pkmon_km_out$cluster, 
         main = paste0("Total Within SS: ", round(pkmon_km_out$tot.withinss, 0)), 
         xlab = "", ylab = "")
}

## 3.2. k-평균 군집갯수 선정 --------------------------------

# 포켓몬 데이터 군집내 전체 제곱합 초기화: 0
pkmon_wss <- 0

# 군집을 1개부터 15개까지 증가
for (i in 1:15) {
    pkmon_km_out <- kmeans(pkmon_scaled_df, i, nstart=20, iter.max = 50)
    pkmon_wss[i] <- pkmon_km_out$tot.withinss
}

# 군집내 전체 제곱합과 군집갯수 시각화 
plot(1:15, pkmon_wss, type = "b", 
     xlab = "군집(Cluster) 갯수", 
     ylab = "군집내 전체 제곱합(Within groups sum of squares)")

## 3.3. k-평균 군집화 --------------------------------
k <- 2

pkmon_km_out <- kmeans(pkmon_scaled_df, centers = k, nstart = 20, iter.max = 50)

# 방어와 속도 기준으로 군집 시각화 
plot(pkmon_scaled_df[, c("defense", "speed")],
     col = pkmon_km_out$cluster,
     main = paste("k-평균법을 활용한 포켓몬 군집화:", k, "개 군집"),
     xlab = "방어력", ylab = "속도")
```

## 비지도 학습 - k-평균(k-means) 

주성분분석을 위해 차원축소를 한 후에 계층적 군집분석과 k-평균 군집분석을 수행하고 
이를 `table` 함수를 통해 성능을 비교한다.

``` {r pokemon-pca-kmeans}
# 4. 군집분석 성능비교 ------------------------------
pkmon_pca_df <- pkmon_pca$x[,c(1:4)]

pkmon_pca_dist <- dist(pkmon_pca_df)

# 계층적 군집분석 vs. K-평균 군집
pkmon_hclust <- hclust(pkmon_pca_dist, method = "complete")
pkmon_km <- kmeans(pkmon_pca_df, 3, nstart=20, iter.max = 50)

# 3개 군집으로 분류
pkmon_hclust_clusters <- cutree(pkmon_hclust, k=3)

# 군집비교
table(pkmon_km$cluster, pkmon_hclust_clusters)
```


