---
layout: page
title: xwMOOC 기계학습
subtitle: 영화 평점 - 무비렌즈(MovieLens)
output:
  html_document: 
    toc: yes
    keep_md: yes
  pdf_document:
    latex_engine: xelatex
mainfont: NanumGothic
---
 
``` {r, include=FALSE}
source("tools/chunk-options.R")
knitr::opts_chunk$set(echo = TRUE, warning=FALSE, message=FALSE)

library(tidyverse)
library(skimr)
library(lubridate)
library(stringr)
library(rvest)
library(XML)
library(tidytext)
library(wordcloud)
library(ggthemes)
library(extrafont)
loadfonts()
library(doParallel)

options(scipen = 999)
# options(dplyr.width = 120)
# options(dplyr.print_max = 1e9)

url <- "http://files.grouplens.org/datasets/movielens/"
dataset_small <- "ml-latest-small"
dataset_full <- "ml-latest"
data_folder <- "data"
archive_type <- ".zip"

## 1.2. 작업 데이터 지정
dataset <- dataset_small
dataset_zip <- paste0(dataset, archive_type)

```

## 1. 영화 

누구나 관심을 갖는 것이 영화다. 누구나 영화에 대한 추억, 회상, 시원함, 애틋한 감정 등이 있을것이다.
물론 해외 영화지만 가장 좋은 평점을 받은 데이터는 어떤 것인지 살펴보는 것도 큰 의미가 있을 듯하다.
또한, 참고한 해외 블로그가 무비렌즈 데이터를 예제로 하여 다양한 최근 R 기법을 소개하고 있어 더불어 익히는 것도 
좋을 듯 하다.

`ggplot2`에 IMDB 영화 데이터셋이 포함되어 있다. 과거에 그렇다는 것이다. `ggplot2` 팩키지 크기가 커져 
밖으로 빼서 [ggplot2movies](https://cran.r-project.org/web/packages/ggplot2movies/) 팩키지에서 새로이 제공되고 있으니,
평점 데이터를 가지고 데이터 분석을 시작하는 분들에게 좋은 출발점이 될 듯 하다.

- [ggplot2movies: Movies Data](https://cran.r-project.org/web/packages/ggplot2movies/)

## 2. 영화 데이터 분석

### 2.1. 무비렌즈 데이터

[무비렌즈(movieLens)](https://grouplens.org/datasets/movielens/) 데이터에 대한 내용을 확인하고 나서,
[movielens 웹사이트](http://files.grouplens.org/datasets/movielens/)에서 크롤링하여 가져온다.

``` {r movielens-setup, eval =FALSE}
# 0. 환경설정 --------------------------------
library(tidyverse)
library(skimr)
library(lubridate)
library(stringr)
library(rvest)
library(XML)
library(tidytext)
library(wordcloud)
library(ggthemes)
library(extrafont)
loadfonts()
library(doParallel)

# 1. 데이터 가져오기 -------------------------
## 1.1. 가져올 데이터 설정
url <- "http://files.grouplens.org/datasets/movielens/"
dataset_small <- "ml-latest-small"
dataset_full <- "ml-latest"
data_folder <- "data"
archive_type <- ".zip"

## 1.2. 작업 데이터 지정
dataset <- dataset_small
dataset_zip <- paste0(dataset, archive_type)

## 1.3. 데이터 가져와서 압축풀기
if (!file.exists(file.path(data_folder, dataset_zip))) {
    download.file(paste0(url, dataset_zip), file.path(data_folder, dataset_zip))
}

unzip(file.path(data_folder, dataset_zip), exdir = "data", overwrite = TRUE)

## 1.4. 작업결과 재확인
list.files('data/', recursive=TRUE)
```

### 2.2. 무비렌즈 데이터 전처리

다운로드 받은 압축파일을 풀 경우, "movies", "ratings", "links", "tags" CSV 파일이 풀린다.
이를 각각 불러와서 파일크기를 확인한다. 

사용자 평점 데이터, 영화데이터, 태그 데이터, 링크 데이터를 살펴보고 적절한 전처리를 수행한다.

``` {r movielens-preprocessing}

## 1.5. 데이터 크기 확인
dataset_files <- c("movies", "ratings", "links", "tags")
suffix <- ".csv"

for (f in dataset_files) {
    path <- file.path(data_folder, dataset, paste0(f, suffix))
    assign(f, read_csv(path, col_types = cols()))
    print(paste(f, "파일크기:", format(object.size(get(f)), units="Mb")))
}

# 2. 데이터 전처리 -------------------------------
## 2.1. 사용자 평점 데이터 
ratings_df <- ratings %>%
    mutate(timestamp = as_datetime(timestamp))

glimpse(ratings_df)
skim(ratings_df)

## 2.2. 영화 데이터
movies_df <- movies %>%
    mutate(title = str_trim(title)) %>%
    extract(title, c("title_tmp", "year"), regex = "^(.*) \\(([0-9 \\-]*)\\)$", remove = FALSE) %>%
    mutate(year = ifelse(str_length(year) > 4, as.integer(str_split(year, "-", simplify = TRUE)[1]), as.integer(year))) %>%
    mutate(title = ifelse(is.na(title_tmp), title, title_tmp)) %>%
    select(-title_tmp)  %>%
    mutate(genres = ifelse(genres == "(no genres listed)", `is.na<-`(genres), genres))

glimpse(movies_df)
skim(movies_df)

## 2.3. 태그 데이터
tags_df <- tags %>%
    mutate(timestamp = as_datetime(timestamp))

glimpse(tags_df)
skim(tags_df)

## 2.4. 링크 데이터
glimpse(links)
skim(links)
```


## 3. 탐색적 데이터 분석

csv 파일을 데이터프레임으로 불러오게 되면 이제 데이터를 분석할 준비가 완료되어 있다.
탐색적 데이터 분석을 위해서 데이터를 통해 해결하려는 질문을 뽑아보자.

- 연도별 출하되는 영화는 몇편이나 될까?
- 각 쟝르별로 출하되는 영화편수는 어떨까?
- 각 쟝르를 특정 짓는 태그는 어떤 것이 있을까?
- 사용자 평점에 기초한 시대별 최고 영화는 무엇일까?
- 사용자 평점에 기초한 쟝르별 최고 영화는 무엇일까?

### 3.1. 연도별 출하되는 영화는 몇편이나 될까?

``` {r movielens-eda-moives-by-year}
# 3. 탐색적 데이터 분석 --------------------------------------
## 3.1. 연도별 영화 출하 분석 --------------------------------
movies_per_year <- movies_df %>%
    na.omit() %>%
    select(movieId, year) %>%
    group_by(year) %>%
    summarise(count = n())  %>%
    arrange(year)

movies_per_year %>%
    complete(year = full_seq(year, 1), fill = list(count = 0)) %>% 
    filter(year <=2015) %>% 
    ggplot(aes(x = year, y = count)) +
    geom_line(color="blue", size=1.5) +
    scale_y_continuous(labels=scales::comma) +
    theme_tufte(base_family="NanumGothic") +
    labs(x="", y="연도별 출시 영화빈도수")
```

### 3.2. 각 쟝르별로 출하되는 영화편수는 어떨까?

``` {r movielens-eda-moives-by-genre-year}
## 3.1. 연도별 영화 쟝르 출하 분석 --------------------------------
movies_df %>%
    separate_rows(genres, sep = "\\|") %>% 
    count(genres) %>% 
    arrange(desc(n)) %>% 
    mutate(비율 = scales::percent(n/sum(n, na.rm=TRUE)),
             누적비율 = scales::percent(cumsum(n/sum(n, na.rm=TRUE)))) %>% 
    select(영화장르 = genres, 쟝르빈도수=n, 쟝르비율=비율, 누적비율) %>% 
    DT::datatable() %>% 
    DT::formatRound("쟝르빈도수", interval=3, digits=0)

movies_df %>%
    separate_rows(genres, sep = "\\|") %>%
    na.omit() %>% 
    mutate(genres = as.factor(genres)) %>% 
    group_by(year, genres) %>%
    summarise(number = n()) %>%
    complete(year = full_seq(year, 1), genres, fill = list(number = 0)) %>% 
    filter(genres %in% c("Drama", "Comedy", "Thriller", "Romance", "Action", "Horror")) %>%
    filter(year >= 1900 & year <= 2015) %>% 
    ggplot(aes(x = year, y = number)) +
    geom_line(aes(color=genres)) +
    scale_fill_brewer(palette = "Paired") +
    theme_tufte(base_family="NanumGothic") +
    labs(x="", y="연도별 출시 영화빈도수", color="쟝르") +
    theme(legend.position = "top")
```

### 3.3. 각 쟝르를 특정 짓는 태그는 어떤 것이 있을까? {.tabset .tabset-fade .tabset-pills}

``` {r movielens-eda-moives-by-tags}
## 3.3. 각 쟝르별 태그 --------------------------------
genres_tags <- movies_df %>%
    na.omit() %>%
    select(movieId, year, genres) %>%
    separate_rows(genres, sep = "\\|") %>%
    inner_join(tags_df, by = "movieId") %>%
    select(genres, tag) %>%
    group_by(genres) %>%
    nest()
```

#### 액션(Action)

```{r q3-2}
genre<-"Action"
genre_words <- genres_tags %>%
    filter(genres == genre) %>%
    unnest() %>%
    mutate(tag = str_to_lower(tag, "en")) %>%
    anti_join(tibble(tag=c(tolower(genre)))) %>%
    count(tag)

wordcloud(genre_words$tag, genre_words$n, max.words = 50, colors=brewer.pal(8, "Dark2"))
```

#### 코메디(Comedy)

```{r q3-3}
# plot wordcloud per genre
genre<-"Comedy"
genre_words <- genres_tags %>%
  filter(genres == genre) %>%
  unnest() %>%
  mutate(tag = str_to_lower(tag, "en")) %>%
  anti_join(tibble(tag=c(tolower(genre)))) %>%
  count(tag)

  wordcloud(genre_words$tag, genre_words$n, max.words = 50, colors=brewer.pal(8, "Dark2"))
```


#### 드라마(Drama)

```{r q3-4}
# plot wordcloud per genre
genre<-"Drama"
genre_words <- genres_tags %>%
  filter(genres == genre) %>%
  unnest() %>%
  mutate(tag = str_to_lower(tag, "en")) %>%
  anti_join(tibble(tag=c(tolower(genre)))) %>%
  count(tag)

  wordcloud(genre_words$tag, genre_words$n, max.words = 50, colors=brewer.pal(8, "Dark2"))
```


#### 스릴러물(Thriller)

```{r q3-5}
# plot wordcloud per genre
genre<-"Thriller"
genre_words <- genres_tags %>%
  filter(genres == genre) %>%
  unnest() %>%
  mutate(tag = str_to_lower(tag, "en")) %>%
  anti_join(tibble(tag=c(tolower(genre)))) %>%
  count(tag)

  wordcloud(genre_words$tag, genre_words$n, max.words = 50, colors=brewer.pal(8, "Dark2"))
```


#### 공포(Horror)

```{r q3-6}
# plot wordcloud per genre
genre<-"Horror"
genre_words <- genres_tags %>%
  filter(genres == genre) %>%
  unnest() %>%
  mutate(tag = str_to_lower(tag, "en")) %>%
  anti_join(tibble(tag=c(tolower(genre)))) %>%
  count(tag)

  wordcloud(genre_words$tag, genre_words$n, max.words = 50, colors=brewer.pal(8, "Dark2"))
```


#### 아동(Children)

```{r q3-7}
# plot wordcloud per genre
genre<-"Children"
genre_words <- genres_tags %>%
  filter(genres == genre) %>%
  unnest() %>%
  mutate(tag = str_to_lower(tag, "en")) %>%
  anti_join(tibble(tag=c(tolower(genre), "animation"))) %>%
  count(tag)

  wordcloud(genre_words$tag, genre_words$n, max.words = 50, colors=brewer.pal(8, "Dark2"))
```


#### 범죄(Crime)

```{r q3-8}
# plot wordcloud per genre
genre<-"Crime"
genre_words <- genres_tags %>%
  filter(genres == genre) %>%
  unnest() %>%
  mutate(tag = str_to_lower(tag, "en")) %>%
  anti_join(tibble(tag=c(tolower(genre)))) %>%
  count(tag)

  wordcloud(genre_words$tag, genre_words$n, max.words = 50, colors=brewer.pal(8, "Dark2"))
```


#### 로맨스(Romance)

```{r q3-9}
# plot wordcloud per genre
genre<-"Romance"
genre_words <- genres_tags %>%
  filter(genres == genre) %>%
  unnest() %>%
  mutate(tag = str_to_lower(tag, "en")) %>%
  anti_join(tibble(tag=c(tolower(genre)))) %>%
  count(tag)

  wordcloud(genre_words$tag, genre_words$n, max.words = 50, colors=brewer.pal(8, "Dark2"))
```

### 3.4. 사용자 평점에 기초한 시대별 최고 영화는 무엇일까?

``` {r movielens-eda-moives-by-decades}
## 3.4. 사용자 평점에 기초한 시대별 최고 영화
# https://districtdatalabs.silvrback.com/computing-a-bayesian-estimate-of-star-rating-means

avg_rating <- ratings_df %>%
    inner_join(movies_df, by = "movieId") %>%
    na.omit() %>%
    select(movieId, title, rating, year) %>%
    group_by(movieId, title, year) %>%
    summarise(count = n(), mean = mean(rating), min = min(rating), max = max(rating)) %>%
    ungroup() %>%
    arrange(desc(mean))

weighted_rating <- function(R, v, m, C) {
    return (v/(v+m))*R + (m/(v+m))*C
}

# R = average for the movie (mean) = (Rating)
# v = number of votes for the movie = (votes)
# m = minimum votes required to be listed in the Top 250
# C = the mean vote across the whole report
avg_rating <- avg_rating %>%
    mutate(wr = weighted_rating(mean, count, 500, mean(mean))) %>%
    arrange(desc(wr))

avg_rating 


avg_rating %>%
    mutate(decade = year  %/% 10 * 10) %>%
    arrange(year, desc(wr)) %>%
    group_by(decade) %>%
    summarise(title = first(title), wr = first(wr), mean = first(mean), count = first(count)) %>% 
    DT::datatable() %>% 
    DT::formatRound("count", digits = 0, interval = 3)
```

### 3.5. 사용자 평점에 기초한 쟝르별 최고 영화는 무엇일까?

``` {r movielens-eda-moives-by-genre}
## 3.5. 사용자 평점에 기초한 쟝르별 최고 영화

genres_rating <- movies_df %>%
    na.omit() %>%
    select(movieId, year, genres) %>%
    inner_join(ratings_df, by = "movieId") %>%
    select(-timestamp, -userId) %>%
    mutate(decade = year  %/% 10 * 10) %>%
    separate_rows(genres, sep = "\\|") %>%
    group_by(year, genres) %>%
    summarise(count = n(), avg_rating = mean(rating)) %>%
    ungroup() %>%
    mutate(wr = weighted_rating(mean, count, 500, mean(mean))) %>%
    arrange(year)

genres_rating %>%
    filter(genres %in% c("Action", "Romance", "Sci-Fi", "Western")) %>%
    ggplot(aes(x = year, y = wr)) +
    geom_line(aes(group=genres, color=genres)) +
    geom_smooth(aes(group=genres, color=genres)) +
    facet_wrap(~genres)
```

## 4. 웹크로링

무비렌즈 영화 데이터에 담겨있지 못한 정보를 [IMDB](http://www.imdb.com) 웹사이트에서 
긁어와서 이를 병합하여 추가 분석을 실시한다.

``` {r movielens-web-crawling}
# 4. 웹크롤링 ----------------------------
## 4.1. 데이터 긁어오기 ----------------------------
# Get movie cast ----------------------------------------------------------
get_cast <- function(link) {
    cast <- foreach(d=iter(link, by='row'), .combine=rbind) %dopar% {
        tmp <- d %>%
            read_html() %>%
            html_nodes("#titleCast .itemprop span") %>%
            html_text(trim = T) %>%
            paste(collapse="|")
    }
    rownames(cast) <- c()
    return(as.vector(cast))
}


# Get movie budget --------------------------------------------------------
get_budget <- function(link) {
    budget <- foreach(d=iter(link, by='row'), .combine=rbind) %dopar% {
        tmp <- d %>%
            read_html() %>%
            html_nodes(css='#titleDetails > .txt-block') %>%
            html_text(trim = T) %>%
            tibble() %>% filter(str_detect(., "Budget"))
        ifelse(length(tmp) == 0, NA, parse_number(unlist(tmp)))
    }
    rownames(budget) <- c()
    return(as.vector(budget))
}


# Get movie director ------------------------------------------------------
get_director <- function(link) {
    
    director <- foreach(d=iter(link, by='row'), .combine=rbind) %dopar% {
        tmp <- d %>%
            read_html() %>%
            html_nodes(css='.credit_summary_item >  span[itemprop="director"]') %>%
            html_text(trim = T) %>%
            str_replace(",", "") %>%
            paste(collapse="|")
    }
    rownames(director) <- c()
    return(as.vector(director))
}


# Get movie running time ------------------------------------------------  
get_time <- function(link) {
    
    time <- foreach(d=iter(link, by='row'), .combine=rbind) %dopar% {
        tmp <- d %>%
            read_html() %>%
            html_nodes(css='#titleDetails > .txt-block') %>%
            html_text(trim = T) %>%
            tibble() %>% filter(str_detect(., "Runtime"))
        ifelse(length(tmp) == 0, NA, parse_number(unlist(tmp)))
    }
    rownames(time) <- c()
    return(as.vector(time))
}

imdb_url = "http://www.imdb.com/title/tt"

imdb_df <- movies_df %>%
    inner_join(links, by = "movieId") %>%
    select(-tmdbId) %>%
    mutate(link = paste0(imdb_url, imdbId))

# Toy Story, Star Wars V 웹크롤링 확인
get_cast(c("http://www.imdb.com/title/tt0114709", "http://www.imdb.com/title/tt0076759"))
get_budget(c("http://www.imdb.com/title/tt0114709", "http://www.imdb.com/title/tt0076759"))
get_director(c("http://www.imdb.com/title/tt0114709", "http://www.imdb.com/title/tt0076759"))
get_time(c("http://www.imdb.com/title/tt0114709", "http://www.imdb.com/title/tt0076759"))

# imdb_df <- imdb_df %>%
#     mutate(director = get_director(link))
# 
# ## 4.2. 최고 감독 ----------------------------
# 
# imdb_df %>%
#     inner_join(movies_df, by = "movieId") %>%
#     na.omit() %>%
#     select(director, wr, mean) %>%
#     separate_rows(director, sep = "\\|") %>%
#     group_by(director) %>%
#     summarise(count = n(), avg_rating = mean(mean)) %>%
#     mutate(wr = weighted_rating(mean, count, 30, mean(mean))) %>%
#     arrange(desc(wr), count)
```